臺灣桃園地方法院民事裁定　　　　　　　 94年度訴字第252號
原　　　告　臺灣桃園地方法院檢察署
法定代理人　丙○○
訴訟代理人　乙○○
被　　　告　丁○○
上列當事人間請求償還犯罪被害補償金事件，本院裁定如下：
    主  文
原告之訴及假執行之聲請均駁回。
訴訟費用由原告負擔。
    理  由
一、本件原告法定代理人原為蔡清祥，嗣由丙○○接任法定代理
    人，並於民國94年3月31日具狀承受訴訟，有聲明承受訴訟
    狀一紙在卷可稽，於法並無不合，應予准許。
二、本件原告起訴主張訴外人甲○○於89年5月24凌晨1時許，返
    家經過被告位於桃園縣楊梅鎮住處附近，為被告飼養之動物
    追逐，引起訴外人甲○○不滿，並反追該動物至被告住處後
    門口，待訴外人甲○○欲返回其住處，經過被告住處大門，
    因被告前已聽到訴外人甲○○之叫罵聲，亦心生不滿，竟基
    於使人受重傷之故意，明知硫酸為強酸化學藥劑，若往人體
    潑灑，將嚴重酌傷人體皮膚、肌肉，造成永久性不可回復之
    傷害，被告於訴外人甲○○經過其住處大門口時，持所有之
    硫酸一瓶由大門內向外往其身體潑灑，使訴外人甲○○臉部
    、雙側上肢、胸部、腹部受有化學性2 至3 度灼傷，占全身
    體表14% ，雖經外科及植皮等手術治療，其二手、胸腹部皮
    膚仍疤痕累累，造成永久性不可回復之重大不治傷害。被告
    前述犯罪事實業據台灣桃園地方法院89訴字第991 號、台灣
    高等法院89年度訴字第4559號判決被告有罪。訴外人甲○○
    前向原告申請重傷補償金，經原告犯罪被害人補償審議委員
    會90年度補審字第16號補償訴外人甲○○所支付之醫療費用
    新台幣（下同）16,133元及喪失或減少勞動力或增加生活上
    需要500,000 元合計516 ,133 元 後，訴外人甲○○不服申
    請覆議，經台灣高等法院檢察署犯罪被害人補償覆審委員會
    駁回，嗣訴外人甲○○提起行政訴訟，復經台北高等行政法
    院判決敗訴、而向最高行政法院上訴復撤回上訴而確定，原
    告並如數支付上述金額。為此爰依犯罪被害人保護法之法律
    關係提起本訴等語，並聲明求為判決命被告給付516,133 元
    及自支付命令送達之翌日即94年1 月29日起，按週年利率5%
    計算之利息，暨陳明願供擔保請准宣告假執行。
三、被告辯稱民事損害賠償部分，訴外人甲○○已循民事訴訟途
    徑向被告求償，並經台灣高等法院90年訴字第77號判決被告
    應給付訴外人甲○○1,724,591 元，及自90年3 月3 日起至
    清償日止，按週年利率5%計算之利息，原告之主張業已重複
    請求。況訴外人甲○○亦以同上之民事確定判決為執行名義
    ，對被告薪資債權聲請強制執行，並經本院民事執行處核發
    執行命令執行在案。被告自93年5 月7 日起至94年1 月20日
    止，陸續匯款予訴外人甲○○總計157,300 元，訴外人甲○
    ○既已依民事之確定判決聲請強制執行，即應退還向原告所
    領取之補償金。原告主張被告經台灣高等法院89年上訴字第
    4559號判處有期徒刑6 年確定乙情，與事實亦不相符，被告
    刑事部分頃由最高法院審理中，尚未確定，為此資為置辯，
    並請求駁回原告之訴。
四、按確定判決，除當事人外，對於訴訟繫屬後為當事人之繼受
    人者，及為當事人或其繼受人占有請求之標的物者，亦有效
    力。對於為他人而為原告或被告者之確定判決，對於該他人
    亦有效力。民事訴訟法第401 條第1 項、第2 項分別定有明
    文；又原告之訴，有訴訟標的為確定判決之效力所及者，法
    院應以裁定駁回之，亦為同法第249 條第1 項第7 款明文規
    定。又按為保護因犯罪行為被害而死亡者之遺屬或受重傷者
    ，以保障人民權益，促進社會安全，特制定本法，此為犯罪
    被害人保護法第1 條所揭櫫之立法意旨。而犯罪被害補償制
    度目的在於補償被害人因犯罪所受之損害，屬於侵權行為損
    害賠償制度中填補損害方法之一環。其立法緣由為犯罪被害
    人之損害賠償，早昔多因未能發覺或緝獲犯罪者，或縱然緝
    獲犯罪者，亦因其欠缺資力，或因訴訟過程冗長，使得被害
    人欲循通常法律程序謀求救濟，往往難以實現，引發被害人
    或其家屬因未能即時取得賠償，彌補損害，於頓失金錢收入
    或經濟來源下產生個人、家庭及社會問題，為消弭此種不平
    現象，立法者考量任一國民皆有成為犯罪被害者之可能，遂
    將犯罪被害風險予以分散，歸由全體國民所組成之國家機關
    承擔，進而建立具有公益性格之犯罪被害補償制度，究其本
    質，既將個人犯罪被害之風險分散予群體，又繫於將來不確
    定之事實，具保險制度之特徵，兼有公益性格。再，侵權行
    為法之目的在於填補損害，並非謂請求權人可自損害過程中
    獲得額外利益。請求權人所受之賠償自不得逾越損害之範圍
    ，自不待言。另一方面，就侵權行為本應負損害賠償責任之
    人，亦不能因社會保險制度存在而冀免其責。申言之，社會
    保險制度乃是立法者於現行侵權行為法之架構外所額外增設
    之特殊救濟途徑，其給付具有補充性格，此自犯罪被害人保
    護法第11條規定「依本法請求補償之人，已受有社會保險、
    損害賠償給付或因犯罪行為被害依其他法律規定得受之金錢
    給付，應自犯罪被害補償金中減除之。」，即可窺見一斑。
    再者，犯罪被害人保護法第12條第1 項、第2 項規定「國家
    於支付犯罪被害補償金後，於補償金額範圍內，對犯罪行為
    人或依法應負賠償責任之人有求償權。前項求償權，由檢察
    官行使。」之求償規定，旨在使得本應負損害賠償責任之人
    終須填補損害，不能因犯罪被害補償制度之存在而免除其於
    侵權行為法上損害賠償責任。由此可知，犯罪被害人保護法
    所稱之求償權當係承襲補償對象本來於私法上對於犯罪者得
    主張之損害賠償請求權，即補償機關對於犯罪者之求償權乃
    繼受補償對象對於犯罪者之損害賠償請求權而來。核其法律
    性質，應屬於「法定之債權讓與」，亦即被害人或被害人遺
    屬自國家獲得犯罪被害補償金之同時，不待被害人或被害人
    遺屬另為債權讓與之表示，其對加害人之損害賠償請求權即
    依法移轉國家。民法債編關於債權讓與之規定，係雖規定債
    權依契約約定移轉之情形，惟法定債權讓與及意定債權讓與
    之差別，在於前者因法律規定而生讓與效力，後者因當事人
    意思表示一致而生讓與效力，然第三人均不因而加重或減輕
    責任。換言之，民法債編關於債權讓與規定，立法者預想之
    利益狀況及其重視之利益要素，與法定債權讓與之利益狀況
    一致，民法債編關於債權讓與之規定，自類推適用於法定債
    權讓與之情形。至犯罪被害人保護法第13條第3 項雖規定，
    求償權因二年間不行使而消滅，惟此規定係參考國家賠償法
    第8 條第2 項所為之規定，並無礙其為法定債權讓與之性質
    。經查，原告主張之事實，已為被告所不否認，並有原告提
    出本院89年度訴字第991 號、台灣高等法院89年度上訴字第
    4559號刑事判決、台灣桃園地方法院檢察署犯罪被害人補償
    審議委員會90年度補審字第16號決定書、台灣高等法院檢察
    署犯罪被害人補償覆審委員會90年度補議字第12號決定書、
    台北高等行政法院91年訴字第282 號判決書、最高行政法院
    函、及支付收據影本各一紙為證。原告之主張，自為真實可
    信。被告雖辯稱刑事部分尚未判決確定云云，經查，訴外人
    即犯罪被害人甲○○因本件侵權行為訴請被告損害賠償事件
    ，業經台灣高等法院90年度訴字第77號民事判決被告應給付
    1,72 4,591元及自90年3 月3 日起至清償日止，按週年利率
    5%計算之利息，並確定在卷，亦為兩造所不爭執，並有被告
    提出台灣高等法院90年度訴字第77號民事判決影本一紙在卷
    為憑，並經本院依職權調取本院93年度執字第5125號強制執
    行卷附同上民事判決及最高法院92年度台上字第1103號民事
    裁定影本各一紙為憑。被告此部分所辯，亦為真實可信。查
    ，原告係於92年12月24日依台灣桃園地方法院檢察署犯罪被
    害人補償審議委員會90年度補審字第16號補償訴外人甲○○
    醫療費用16,133元及喪失或減少勞動力或增加生活上需要50
    0,000 元合計516,13 3元，惟訴外人甲○○早於刑事訴訴程
    序對被告提起附帶民事訴訟，並經台灣高等法院90年訴字第
    77號民事判決被告應給付訴訴外人甲○○包括醫療費用27,6
    55元及喪失或減少勞動力1,128,388 元在內之款項合計1,72
    4,591 元，及自90年3 月3 日起至清償日止，按週年利率5%
    計算之利息確定在卷，並包括原告嗣於92年12月24日補償訴
    外人甲○○醫療費用16,133元及喪失或減少勞動力或增加生
    活上需要500,000 元合計516,13 3元在內。嗣原告於94 年1
    月21日以其向訴外人甲○○補償前述款項後，得向被告求償
    為由，向本院聲請對被告核發支付命令，並因被告於法定期
    間內提出異議，而視為於94年1 月21日起訴，已在訴外人甲
    ○○就同一事件起訴，並獲勝訴判決確定之後。原告係因犯
    罪被害人保護法第12條第1 項、第2 項規定對被告求償，核
    其法律性質，雖屬法定之債權讓與，亦即訴外人甲○○自國
    家獲得犯罪被害補償金之同時，不待其另為債權讓與之表示
    ，其對被告之損害賠償請求權即依法移轉國家，並由原告行
    使。然，原告對被告之求償權既係繼受訴外人甲○○即補償
    對象對於犯罪者之損害賠償請求權而來，已如前述，原告於
    訴外人甲○○就同一事件起訴，並獲勝訴判決確定後，繼受
    為訴訟標的之法律關係即對被告之本件侵權行為損害賠償請
    求權，自為前訴既判力效力所及，而不得再行起訴。依前說
    明，原告對已為確定判決效力所及，而不得再行起訴之同一
    事件，再行起訴，其訴自非合法，應予裁定駁回。
五、據上論結：依民事訴訟法第249 條第1 項第7 款、第95條、
    第78條，裁定如主文。
中　　華　　民　　國　　94　　年　　4 　　月　　14　　日
                  民事第一庭    法　官　張天民
以上正本係照原本作成
如對本裁定抗告須於裁定送達後10日內向本院提出抗告狀，並應
繳納抗告費新台幣1,000 元。
中　　華　　民　　國　　94　　年　　4 　　月　　14　　日
                                書記官　劉雅玲
